【裁判字號】    95,上更(一),195
【裁判日期】    950608
【裁判案由】    傷害致死
【裁判全文】
臺灣高等法院刑事判決             95年度上更(一)字第195號
上  訴  人
即  被  告  甲○○
                    （現於臺灣新竹戒治所戒治中）
指定辯護人  本院公設辯護人  李廣澤
上列上訴人因傷害致死等案件，不服臺灣桃園地方法院93年度訴
字第1157號，中華民國94年6月8日第一審判決（起訴案號：臺灣
桃園地方法院檢察署92年度偵字第17136 號），提起上訴，判決
後，經最高法院第一次發回更審，本院判決如下：
    主  文
原判決關於甲○○部分撤銷。
甲○○傷害人之身體，因而致人於死，累犯，處有期徒刑柒年陸
月。
    事  實
一、甲○○曾於民國（下同）86年間因竊盜、違反麻醉藥品管理
    條例及槍砲彈藥刀械管制條例案件，經臺灣桃園地方法院分
    別判處有期徒刑10月、4月及3月，並定其應執行刑為有期徒
    刑1年4月確定，於87年9月29日縮刑期滿執行完畢。
二、甲○○於92年6月20日下午6時許，在桃園縣桃園市○○路38
    5巷12號3樓之3 其租屋處，與詹長峰（原名詹重光）、陳政
    彬、吳樹權飲酒，迨同日晚間8 時許，吳樹權提議至酒店續
    攤，惟遭詹長峰拒絕，吳樹權因此心生不滿，即以腳踹踢詹
    長峰，甲○○見吳樹權在其住處毆打友人，即與吳樹權發生
    口角，並相互扭打，甲○○於客觀上可預見以拳頭毆打、以
    腳踹踢、持電視遙控器及藤製圓形凳子毆打他人身體胸腹部
    ，可能發生死亡之結果，雖無殺人之故意，竟仍基於傷害吳
    樹權之犯意，先以拳頭毆打及腳踹踢吳樹權，陳政彬、詹長
    峰見狀，上前勸架攔阻，仍遭甲○○推開，甲○○並持家中
    屋主所有之電視遙控器毆打吳樹權，吳樹權不堪受毆蹲下防
    衛，甲○○仍不罷手，猶以雙手舉起其租屋家中屋主所有之
    藤製圓形凳子，毆打吳樹權身體數下，直至吳樹權停止對罵
    ，甲○○始行歇止，其後吳樹權以上身側躺之方式蹲靠在客
    廳沙發旁休息，嗣並欲至浴室清洗，甲○○見狀即將之攙扶
    ，自蹲靠之沙發旁站起後走進浴室，甲○○至浴室後，心有
    未甘，仍接續毆打吳樹權，並持浴室內蓮蓬頭對吳樹權噴水
    ，陳政彬在客廳聽聞「砰」之撞擊聲跑進浴室，見吳樹權坐
    在浴缸內，甲○○則持蓮蓬頭對吳樹權噴水，並以腳踹踢吳
    樹權之肩部，陳政彬見狀加以阻止，甲○○始行住手，惟吳
    樹權已遭甲○○毆打受有右側顳部頭皮下血腫徑約5 公分、
    右眼眶內緣及眼球表面瘀傷、右顴骨部徑約1.5 公分皮下出
    血及0.5公分表皮擦傷、左眉部1.5 公分擦傷、左上眼瞼0.5
    公分擦傷、上唇右側內緣瘀傷、胸部正中胸骨位置上5.5 乘
    1公分及2乘0.3公分擦傷、周圍有12乘7公分皮下血腫、左胸
    肋骨外側連枷性骨折、左側胸腔出血、第九肋骨以下骨折斷
    端刺穿肋膜、左下肺葉及橫隔膜、腹腔內十二指腸第三部分
    破裂、胰臟在體中線位置外傷斷裂及後腹膜腔出血之傷害。
    迨同日晚間11時許，陳政彬帶同吳樹權欲離開甲○○上址租
    屋處，甲○○見吳樹權臉色蒼白，神色有異，遂交代陳政彬
    將吳樹權送醫治療。詎陳政彬明知吳樹權遭甲○○上開毆打
    ，臉色蒼白，且當時酒醉，已無自救之能力，竟未將吳樹權
    送醫，或通知吳樹權之配偶、親友予以必要之照應，而率以
    其所有車號Ｇ8─5036 號自小貨車，搭載吳樹權返回桃園縣
    龜山鄉舊路村16鄰45號其住處後，取下該車鑰匙，逕將酒醉
    且受有上開傷勢已無自救之能力之吳樹權棄置於該自小貨車
    車內。翌日即同月21日上午7時15 分許，吳樹權因遭甲○○
    毆打，受有前開傷勢後造成後腹膜腔出血500 毫升，引起低
    容積休克、左側胸腔內出血1000毫升，並因血胸引起之呼吸
    衰竭而死亡。嗣於死亡後即同月21日上午8時15 分許，始在
    該自小貨車內為陳政彬之妻胡氏蝶發覺。
三、案經吳樹權之妻乙○○訴由桃園縣政府警察局龜山分局報告
    臺灣桃園地方法院檢察署偵查起訴。
    理  由
一、訊據被告甲○○固坦承於上揭時地毆打吳樹權致死之行為，
    惟辯稱：當時是互毆，互毆後吳樹權離開，伊有請陳政彬送
    他去就醫。不知道怎麼回事，是否有外來的因素造成他的死
    亡，不應該將所有的責任都推給伊。而且吳樹權回去之後，
    父親也有看到他起來喝水，表示並沒有大礙，如果他身上有
    那麼多傷，怎麼可能忍受那麼嚴重的痛。伊並未拿蓮蓬頭對
    吳樹權噴水，也沒有用腳踹他等語。
二、惟查上開事實，業據證人詹長峰於原審審理中證稱：被告甲
    ○○、陳政彬、吳樹權與伊四人本來在喝酒，後來吳樹權說
    要去續攤，伊說酒還很多，喝完再去，吳樹權不高興即用腳
    踹伊，甲○○起身與他理論，兩人扭打在一起，後來被告甲
    ○○持電視遙控器毆打吳樹權，並雙手舉起藤製圓凳毆打吳
    樹權多下，吳樹權一開始被毆打時係站著，直至被告甲○○
    持電視遙控器毆打後才蹲下並採取防衛的姿勢，嗣於被告甲
    ○○用藤製圓凳毆打時亦然。當時情形很亂，吳樹權被毆打
    完後蹲著靠在沙發旁，後來趙連強來被告甲○○租屋處，叫
    被告甲○○帶吳樹權去浴室清洗，被告甲○○即將吳樹權扶
    起，並攙扶他去浴室；後來陳政彬、吳樹權要離開時，被告
    甲○○有說要送吳樹權去就醫等語（見原審93年11月30日審
    判筆錄第6至21 頁）；證人陳政彬於檢察官訊問時證稱：被
    告甲○○在客廳用圓凳毆打吳樹權，在浴室踹吳樹權，在浴
    室伊有看到被告拿蓮蓬頭等語（見臺灣桃園地方法院檢察署
    九十二年度偵字第一七一三六號偵查卷宗第37頁、相驗卷第
    四十五頁）。於原審審理時證稱：九十二年六月二十六日晚
    間，被告甲○○與吳樹權有發生衝突，先在客廳衝突，他們
    二人打起來，打架的過程伊已經忘記．．．後來被告甲○○
    扶吳樹權至浴室清洗，伊聽見「砰」一聲，就跑進浴室看，
    看到吳樹權躺在浴缸內，被告甲○○拿著蓮蓬頭對著吳樹權
    噴水，伊把水關掉，被告甲○○又打開，伊再關掉，並叫吳
    樹權起來，被告甲○○就用腳踢他，後來伊即將吳樹權帶離
    開了等語（見原審93年11月30日審判筆錄第24至25頁、第27
    頁）；證人趙連強於原審審理時證稱：伊未與被告甲○○等
    在一起喝酒，而是於當天晚上10時30分至11時許到被告甲○
    ○租屋處，當時正好有兩個人要離開，伊看到其中一人臉色
    蒼白，看起來臉色很差，有聽到被告甲○○說要送他去醫院
    ，當時屋子裡面很亂等語（見原審93年11月2日審判筆錄第5
    至7 頁），足見被告甲○○確有毆打被害人吳樹權，且被害
    人吳樹權遭毆打後，臉色明顯蒼白，且身體狀況不佳，被告
    甲○○並因此要陳政彬將被害人吳樹權送醫等情已明。被告
    於本院行準備程序時仍供承以腳踹吳樹權（見本院95年4月7
    日準備程序筆錄），其嗣後辯稱伊並未拿蓮蓬頭對吳樹權噴
    水，也沒有用腳踹他云云，核不足採。
三、被害人吳樹權遭毆打後受有如事實欄所載傷勢，因而造成後
    腹膜腔鈍傷/出血500毫升，引起低容積休克，左側胸腔內共
    出血1000毫升，引起呼吸衰竭，並因血胸引起之呼吸衰竭而
    死亡等情，業經檢察官率同檢驗員相驗屬實，並經法務部法
    醫研究所解剖鑑定明確，有相驗筆錄、臺灣桃園地方法院檢
    察署驗斷書、相驗屍體證明書及法務部法醫研究所（92）法
    醫所醫鑑字第0895號鑑定書附卷可稽。
四、按因犯罪致發生一定結果，而有加重其刑之規定者，如行為
    人不能預見其發生時，不適用之，刑法第17條定有明文，此
    即學說上所稱加重結果犯。「加重結果犯，以行為人能預見
    其結果之發生為要件，所謂能預見乃指客觀情形而言，與主
    觀上有無預見之情形不同，若主觀上有預見，而結果之發生
    又不違背其本意時，則屬故意範圍。」（最高法院47年臺上
    字第920號判例、93年度台上字第4858 號判決意旨可資參照
    ）；又「刑法上之加重結果犯，係以行為人對於加重結果之
    發生客觀上有預見之可能，能預見而不預見者為要件。刑法
    第277條第2項前段之傷害致人於死罪，係對於犯普通傷害罪
    致發生死亡結果所規定之加重結果犯，依同法第10條規定，
    以行為人能預見其死亡結果之發生而不預見為要件，此所謂
    能預見，係指客觀情形而言，與加害人本身主觀上有無預見
    之情形不同。倘加害人主觀上已有預見，而結果之發生又不
    違背其本意時，則屬刑法第13條第2 項所規定間接故意之範
    疇，無復論以加重結果犯之餘地。因此加害人對於結果之發
    生『客觀上』有無預見、『主觀上』是否不預見，以及該項
    結果之發生是否違背其本意，均與加害人應負何種刑責之判
    斷攸關。」（最高法院93年度台上字第3377號判決亦可參照
    ）。本件被告甲○○與被害人吳樹權係屬朋友關係，且原在
    被告甲○○上址住處喝酒一起，僅因前開細故而毆打被害人
    吳樹權，並無重大仇怨，當無故意殺人之動機。參以被告甲
    ○○並未使用刀械等致命凶器，足見其僅在教訓被害人，主
    觀上祇有普通傷害之犯意，並無殺人之決心，且被害人發生
    死亡之結果，並非被告甲○○之本意，其主觀上亦應無所預
    見，然對於他人身體胸腹部以拳腳及器物施以重擊後，造成
    被害人體內受創而死亡之結果，在客觀上而言，被告仍有預
    見之可能，是以被告甲○○自應就上開加重結果負責。再者
    ，被害人吳樹權確係因遭被告毆打，造成後腹膜腔出血 500
    毫升，引起低容積休克，左側胸腔內共出血1000毫升，引起
    呼吸衰竭，並因血胸引起之呼吸衰竭而死亡，有上開法務部
    法醫研究所函覆在卷為憑，被告之行為與被害人之死亡之間
    顯有相當因果關係，被告甲○○自難辭傷害致人於死罪責。
五、被告及辯護人辯稱：被告與吳樹權互毆，吳樹權離開之後，
    被告有請陳政彬送去就醫，詎陳政彬竟未將被害人吳樹權送
    醫，亦未告知其家人，因而致失去救治機會，此乃自然力之
    介入所致，被告甲○○對於結果之發生已盡防止之義務，實
    難將被害人吳樹權致死之結果歸責於被告云云。然按傷害致
    人於死罪，以傷害行為與死亡結果之間有因果關係，為其成
    立要件。受傷後因疾病死亡，是否有因果關係，應視其疾病
    是否因傷害所引起而定，如係因傷致病，因病致死，則傷害
    行為與死亡之結果即有因果關係；倘被害人所受傷害，原不
    足引起死亡之結果，嗣因另有與傷害無關之其他疾病，或其
    他偶然獨立原因之介入，始發生死亡之結果時，即不能謂有
    因果關係。至於醫院之醫療行為介入時，是否中斷因果關係
    ，亦應視其情形而定，倘被害人所受傷害，原不足引起死亡
    之結果，嗣因醫療錯誤為死亡之獨立原因時（例如使用不潔
    之藥械致發生細菌感染等），其因果關係中斷；倘被害人係
    因被告之傷害行為引發疾病，嗣因該疾病致死，縱醫師有消
    極之醫療延誤，而未及治癒，此乃醫師是否應另負過失責任
    問題，與被告之行為無影響，其傷害行為與死亡結果仍有因
    果關係（最高法院91年度台上字第6127號判決參照）。本件
    被告甲○○毆打吳樹權後，甲○○見吳樹權臉色蒼白，神色
    有異，遂交代陳政彬將吳樹權送醫治療。惟陳政彬明知吳樹
    權遭甲○○上開毆打，臉色蒼白，且當時酒醉，已無自救之
    能力，竟未將吳樹權送醫，或通知吳樹權之配偶、親友予以
    必要之照應，而率以其所有車號 Ｇ8─5036號自小貨車，搭
    載吳樹權返回桃園縣龜山鄉舊路村16鄰45號其住處後，取下
    該車鑰匙，逕將酒醉且受有上開傷勢已無自救之能力之吳樹
    權棄置於該自小貨車車內等情，固經被告甲○○供述明確，
    並為陳政彬所是認，而陳政彬更因遺棄無自救能力之人，經
    原審判刑確定。然查被害人遭被告毆打之後，其所受之傷勢
    為右側顳部頭皮下血腫徑約5 公分、右眼眶內緣及眼球表面
    瘀傷、右顴骨部徑約1.5公分皮下出血及0.5公分表皮擦傷、
    左眉部1.5公分擦傷、左上眼瞼0.5公分擦傷、上唇右側內緣
    瘀傷、胸部正中胸骨位置上5.5乘1公分及2乘0.3公分擦傷、
    周圍有12乘7 公分皮下血腫、左胸肋骨外側連枷性骨折、左
    側胸腔出血、第九肋骨以下骨折斷端刺穿肋膜、左下肺葉及
    橫隔膜、腹腔內十二指腸第三部分破裂、胰臟在體中線位置
    外傷斷裂及後腹膜腔出血，致死原因則為腹膜腔出血500 毫
    升，引起低容積休克，左側胸腔內共出血1000毫升，引起呼
    吸衰竭，並因血胸引起之呼吸衰竭而死亡，均有如上述，故
    被告對被害人所為傷害行為，原即足以引起死亡之結果，縱
    陳政彬有消極之就醫延誤，而未及治癒，惟此乃陳政彬是否
    應另負遺棄無自救能力之人罪責，與被告之行為無影響，被
    告傷害行為與死亡結果仍有因果關係。從而被告及辯護人上
    開辯解，亦不足採。
六、被告及辯護人另辯稱：被告與被害人吳樹權雙方係互毆，被
    告係基於正當防衛而反擊云云。惟按刑法上之正當防衛，必
    須對於現在不法之侵害始得為之，至彼此互毆，又必一方初
    無傷人之行為，因排除對方不法之侵害而加以還擊，始得以
    正當防衛論，故無從分別何方為不法侵害之互毆行為，均不
    得主張防衛權。本件被告甲○○於上開時地與詹長峰、陳政
    彬、吳樹權飲酒時，因吳樹權提議至酒店續攤，遭詹長峰拒
    絕，吳樹權即以腳踹踢詹長峰，被告甲○○見吳樹權在其住
    處毆打友人，即與吳樹權發生口角，並相互扭打，被告並以
    拳頭毆打、以腳踹踢、持電視遙控器及藤製圓形凳子毆打吳
    樹權身體胸腹部，足見被告係與吳樹權互毆，被告本即有傷
    人之行為，而非排除侵害之反擊，依上開意旨，被告自無主
    張防衛權之餘地，所辯核不足採。
七、核被告甲○○所為，係犯刑法第277條第2項前段之傷害致人
    於死罪。查被告甲○○曾於86年間因竊盜、違反麻醉藥品管
    理條例及槍砲彈藥刀械管制條例案件，經臺灣桃園地方分別
    判處有期徒刑10月、4月及3月，並定其應執行刑為有期徒刑
    1年4月確定，於 87年9月29日縮刑期滿執行完畢，有本院被
    告全國前案紀錄表、臺灣桃園地方法院檢察署刑案資料查註
    紀錄表各1份在卷可佐，其於5年之內再犯有期徒刑以上之本
    罪，為累犯，除無期徒刑部分不得加重之外，應依刑法第47
    條規定加重其刑。
八、原審認被告甲○○部分罪證明確，予以論罪科刑，固非無見
    ，惟查(1)刑法第38條第1項第2款及第3 項規定，除有特別規
    定者外，供犯罪所用或供犯罪預備之物，以屬於犯人者為限
    ，始得沒收之。本件被告持以傷害被害人之藤製板凳一個及
    電視遙控器一支，均係被告所承租之桃園縣桃園市○○路38
    5巷12號3樓之3 租屋處之屋主所有，此經被告於本院行準備
    程序時供明（見本院95年4月7日準備程序筆錄），原審未察
    ，逕認係被告所有供犯罪所用之物而宣告沒收，容有未當(2)
    無期徒刑不得加重，刑法第56條第1 項定有明文，原判決認
    被告係犯刑法第277條第2項之傷害致死罪，且構成累犯，惟
    就該條項本刑無期徒刑部分併諭知加重其刑，亦有未洽。被
    告上訴意旨另稱：（一）被告甲○○因見被害人吳樹權欺凌
    另一好友，見義勇為，始出面防衛他人之權利，在酩酊泥醉
    中互毆，對於被害人之死亡無所預見。及至停止後，雙方均
    已疲憊泥醉不堪而未發覺被害人吳樹權傷勢，迨夜晚11時許
    ，陳政彬欲送被害人吳樹權回家伊始覺事態嚴重，惟因本身
    仍在醉夢中，無法護送被害人吳樹權就醫，但仍囑陳政彬將
    其送醫。詎陳政彬竟未將被害人吳樹權送醫，亦未告知其家
    人，因而致失去救治機會，此乃自然力之介入所致，被告甲
    ○○對於結果之發生已盡防止之義務，實難將被害人吳樹權
    致死之結果歸責於被告甲○○。（二）被告甲○○自同日下
    午6時許與友好歡敘飲酒，至同日下午8時，足足狂飲2 小時
    之久，因而陷入昏迷泥醉，失去判斷及知覺理會作用，已無
    自由決定意思之能力，顯然心神喪失云云。惟查：（一）被
    告主觀上雖僅有普通傷害之犯意，而無殺人之決心，是以被
    害人發生死亡之結果，即非被告甲○○之本意，其主觀上應
    無所預見，然一般人對於他人身體胸腹部以拳腳及器物施以
    重擊，將會造成被害人體內受創而死亡之結果，在客觀上仍
    有預見之可能，被告甲○○仍應就上開加重結果負責。（二
    ）被告甲○○於前開時地見吳樹權在其住處毆打友人，即與
    吳樹權發生口角，並以拳頭毆打及腳踹踢吳樹權，其後復能
    攙扶吳樹權至浴室，且於陳政彬帶同吳樹權離去時，仍知交
    代陳政彬將吳樹權送醫治療，足見其當時之意識仍屬清醒，
    難認已缺乏或減弱自由決定意思之能力，被告甲○○辯稱當
    時已心神喪失云云，並無足取。被告甲○○上訴意旨，仍執
    陳詞，指摘原判決不當，且量刑過重，其上訴固無理由，惟
    因原判決關於甲○○部分既有可議，爰由本院將該部分撤銷
    改判，並審酌被告甲○○僅因被害人吳樹權踹踢與其友人詹
    長峰，即出手毆打被害人吳樹權，致被害人吳樹權因胸腔內
    出血過量引起呼吸衰竭死亡，仍具惡性，且犯後迄未與被害
    人吳樹權之家屬達成和解，惟念其犯後坦承犯行，態度良好
    等一切情狀，量處有期徒刑七年六月，至於扣案之藤製圓凳
    一個、蓮蓬頭一支及未扣案之電視遙控器一支，被告甲○○
    供稱均係承租房屋之屋主所有，既非屬被告所有，爰不予宣
    告沒收。
九、據上論斷，應依刑事訴訟法第369條第1項前段、第364 條、
    第299條第1項前段，刑法第277條第2項、第47條，判決如主
    文。
本案經檢察官劉靜婉到庭執行職務。
中    華    民    國    95    年    6     月    8     日
                  刑事第七庭    審判長法  官  陳正雄
                                      法  官  許宗和
                                      法  官  許錦印
以上正本證明與原本無異。
如不服本判決，應於收受送達後十日內向本院提出上訴書狀，其
未敘述上訴之理由者並得於提起上訴後十日內向本院補提理由書
（均須按他造當事人之人數附繕本）。
                                      書記官  楊妙恩
中    華    民    國    95    年    6     月    14    日
附錄本案論罪科刑法條全文：
中華民國刑法第277條
傷害人之身體或健康者，處三年以下有期徒刑、拘役或一千元以
下罰金。
犯前項之罪因而致人於死者，處無期徒刑或七年以上有期徒刑；
致重傷者，處三年以上十年以下有期徒刑。


司法院資訊處製作；財團法人民間司法改革基金會備份。
